臺灣嘉義地方法院民事判決　　　　　　　 95年度訴字第387號
原　　　告　太子飼料股份有限公司
法定代理人　丙○○
訴訟代理人　張雯峰律師
複 代理 人　奚淑芳律師
複 代理 人　乙○○
被　　　告　丁○○
　　　　　　　　　　　現於臺灣臺中女子監獄
被　　　告　甲○○
訴訟代理人　陳國瑞律師
被　　　告　戊○○
上列被告因被告丁○○侵占等案件，經原告提起刑事附帶民事訴
訟請求侵權行為損害賠償，經本院刑事庭裁定移送前來，本院於
民國96年9月17日言詞辯論終結，判決如下：
    主  文
被告丁○○應給付原告新台幣肆佰柒拾陸萬柒仟陸佰參拾貳元，
被告甲○○、戊○○應就前開金額中之新台幣貳佰參拾捌萬參仟
捌佰壹拾陸元與被告丁○○負連帶給付之責及自民國九十五年十
二月十三日起至清償日止，按年息百分之五計算之利息。
原告其餘之訴駁回。
訴訟費用由被告連帶負擔二分之一；其餘由被告丁○○負擔。
本判決於原告以新台幣壹佰伍拾玖萬元供擔保後，得假執行。被
告甲○○如以新台幣貳佰參拾捌萬參仟捌佰壹拾陸元為原告供擔
保後，得免為假執行。
原告其餘假執行之聲請駁回。
    事實及理由
甲、程序方面：
    本件被告丁○○、戊○○經合法通知，未於言詞辯論期日到
    場，經再傳而仍不到場，核無民事訴訟法第386條各款所列
    情形，爰依職權由一造辯論而為判決。
乙、實體方面：
一、原告起訴主張：
（一）緣被告丁○○ (原名陳惠如)於民國88年8月16日受僱於原
      告公司擔任會計主管一職，並於任職之初，在88年9月30
      日邀同被告甲○○（其前夫）及被告戊○○（其妹）為人
      事保證，此有原告公司之職員保證書可稽，據該保證書之
      保證規約第3條所載，保證人對於被保人之操守信用及不
      法行為負完全責任，被保人如有虧短本公司款項，或舞弊
      或違反公司規定，及其他一切情弊，致原告受損害時，保
      證人依照原告開款項數目，立即履行賠償，不得藉口向被
      保人接洽或其他任何理由而冀延緩，並願拋棄民法第2章
      第24節各條規定關於保證人所有一切抗辯權、催告權或先
      訴及檢索之抗辯權。查被告丁○○之保證人已於兩造保證
      規約第3條中拋棄先訴抗辯權，且據民法第756條之2，人
      事保證之保證人，以僱用人不能依他項方法受賠償者為限
      ，負其責任。然經查前揭增訂條文第1項所述僱用人能依
      他項方法受償者，據立法理由係指諸如僱用人就受僱人之
      不誠實行為參加保證保險，或已由受僱人或第三人提供不
      動產就受僱人職務上行為所致損害為僱用人設定最高限額
      抵押權等是，被告甲○○與戊○○所為之人事保證並無上
      情，故應負人事保證責任甚明。再，據兩造保證規約第3
      條，保證人之責任範圍及於被保人之操守及不法行為，負
      完全責任，被保人如有虧短本公司款項或舞弊或違反公司
      規定，及其他一切情弊，致本公司授損害時均在保證範圍
      內，顯然亦不屬民法第756之2條2項，保證責任限制範圍
      之內，故此被告應負連帶給付之責。並聲明：1、被告應
      連帶給付原告新台幣（下同）476萬7,632元整，及自95
      年12月13日起至清償之日止，按年息百分之5計算之法定
      利息。2、原告願供擔保，請准予宣告假執行。
（二）對被告甲○○主張之抗辯：
    1.緣被告甲○○主張，原告所提保證書上載保證人願拋棄一
      切抗辯權催告權或先訴及檢索之抗辯權等之約定，違反民
      法第739條之1、第745條、第756條之9等規定，應屬無效
      。惟查：依債編施行法第35條規定：「新增第24條之1之
      規定，除第756條之2第2項外，依民法債編修正施行前之
      人事保證，亦適用之。」，對於債編修正施行前所訂立之
      人事保證適用新增之人事保證之規定，並無爭議。原則上
      人事保證有規定，則適用人事保證，而不適用一般保證人
      之規定，依民法第756條之2第1項規定，保證人之賠償責
      任以僱用人不能依他項方法受賠償為要件，反面言之，僱
      用人不能依他項方法受賠償，僱用人即可行使對保證人之
      請求權，有別於一般保證規定，因此依人事保證之規定僅
      要僱用人不能依他項方法受賠償為請求之要件，而未要求
      應先就主債務人之財產強制執行而無效果為要件，故原告
      僅須證明不能依他項方法受賠償，若證明前揭要件，而非
      不得一併對保證人請求其負損害賠償責任。再者，依民法
      第756條之9規定：「人事保證，除本節有規定者外，準用
      關於保證之規定。」、民法第746條一般保證規定：「有
      左列各款情形之一者，不得主張前條之權利……四、主債
      人之財產不足清償其債務者。」，依前揭規定主債務人之
      財產不足清償其債務者，保證人即無先訴抗辯權可言，該
      部分亦適用於人事保證。綜上所述，原告除向主債務人即
      被告丁○○及保證人即被告甲○○、戊○○等人求償外，
      無其他途徑能獲得賠償，而丁○○之部分原告曾對其提出
      假扣押，經查詢後其並無財產可供假扣押而撤回對其之假
      扣押，有撤回證明可稽，而其目前入監執行，亦無薪資所
      得，即或有薪資其額度，亦無法清償被侵占之額度，因此
      本件應屬於主債務人之財產不足清償其債務者，及僱用人
      不能依他項方法受賠償，故原告自得依保證契約向保證人
      即被告甲○○、戊○○兩人求償。
    2.另依臺灣高等法院台中分院90年度上易字第80號判決：「
      民法第756條之2第1項規定，參諸其立法理由係謂：『人
      事保證為無償之單務契約，對保證人至為不利，故如僱用
      人能依他項方法獲得賠償者，諸如僱用人已就受僱人之不
      誠實行為參加保證保險，或已由受僱人或第三人提供不動
      產就受僱人職務上行為所致損害為僱用人設定最高限額抵
      押權等，自宜要求僱用人先依各該方法求償，其有不能受
      償或不足受償，始令保證人負其責任，俾減輕保證人之責
      任。』，由該立法理由可知，本條之設立，係為減輕人事
      保證人之責任，其係指僱用人已得依保證保險或物上保證
      之方式求償時，即應依該方式為之，惟此並非限制僱用人
      應先就受僱人即主債務人求償；況先訴抗辯權已於民法74
      5條規定甚明，而人事保證依同法第756條之9規定，得準
      用先訴抗辯權之規定，是民法第756條之2第1項並非人事
      保證保證人先訴抗辯權之規定甚明。」，依上開實務見解
      可知，民法第756條之2第1項之規定，僅在減輕保證人之
      負擔，而非在限制僱用人須先向受僱人求償未果，始能向
      保證人請求，故原告公司自可向受僱人（即主債務人）及
      保證人一同請求，被告甲○○主張原告公司須先舉證已依
      其他方法主張權利，實屬無理由。又依前開臺灣高等法院
      臺中分院90年度上易字第80號判決：「88年4月民法債編
      雖增定第739條之規定：『本節所規定保證人之權利，除
      法律另有規定外，不得預先拋棄。』，其條文中立法理由
      明白指出，民法第746條第1項第1款即為該『法律另有規
      定』，故先訴抗辯權依法律規定，當事人可約定加以拋棄
      。」依上開實務見解及民法第739條之1之立法理由可知，
      先訴抗辯權並非不可拋棄，被告甲○○主張上開職員保證
      書中關於拋棄先訴抗辯權之規約無效，實屬無理由，其既
      已簽定系爭職員保證書，已放棄先訴抗辯權，自不得再主
      張有先訴抗辯權之存在。
    3.另被告甲○○主張依民法第756條之2第2項規定，應以被
      告陳惠如於89年度之薪資總額為上限等，惟查依民法第75
      條之2第2項規定：「保證人前項規定負賠償責任時，除法
      律另有規定或契約另有訂定外，其賠償金額以賠償事故發
      生時，受僱人當年可得報之總額為限。」，故該部份並非
      強制規定，得依當事人以契約之法另行約定，則兩造所訂
      立之保證契約第3項有約定：「保證人對於被保人之操守
      信用及不法行為負完全責任，被告人如有虧短本公司款項
      或舞弊或違反公司規定及其他一切情弊，致本公司受損害
      時，保證人應本公司所開款項數目立即履行賠償不得藉口
      向被保人接洽或其他任何理由而為延緩……。」，另系爭
      保證契約，已另有約定，依前揭規定賠償之金額自不受被
      保人之當年薪資總額之上限。至於被告所提出板橋地方法
      院之判決為不同之個案，應依具體個案認定並適用法律，
      自不得比附援引。
    4.又，被告甲○○主張原告對受僱人之選任或監督有疏懈，
      應依過失相抵之相關規定減免其責任。惟依臺灣高等法院
      93年度重上字第543號判決要旨：「 (一)、被上訴人又辯
      稱：上訴人未盡選任監督責任，依民法第217條及756條之
      6第二項，應減輕保證人之賠償責任云云。(二)、惟按『
      被害人之過失行為須為損害之共同原因，予損害之發生或
      擴大以助力，並與損害之發生與擴大有相當因果關係者，
      始有過失相抵之適用。被上訴人於內部作業之監督縱有疏
      忽，但有此疏忽，在通常狀態下，亦非當然發生其職員侵
      占款項之結果，此疏忽與李志福侵占款項兩者之間並無相
      當因果關係，為原審確定之事實，本件訴訟自無過失相抵
      原則之適用。』。最高法院八十九年台上字第一○三六號
      著有判例可稽。足見民法第217條所謂損害之發生被害人
      與有過失，係指被害人之行為與賠償義務人之過失行為，
      為損害之共同行為而言，如賠償義務人之行為係出於故意
      者，即無與有過失之可言。本件朱明省等人係構成侵占、
      竊盜等犯罪行為，即故意為侵權行為，自無所謂與有過失
      之問題。況縱認上訴人疏於管理查核而未發現侵占、竊盜
      等情屬實，（僅係假設），然在通常狀態下，亦非當然發
      生職員侵占及竊盜款項之結果，顯然二者間無因果關係，
      即上訴人行為並非損害發生之共同原因。原判決遽認上訴
      人與有過失，尚有未洽。」。又從民法第217條、及民法
      第756之6第2項文字上結構，可知該民法756條之6第2項之
      精神、立法目的與要件有民法第217條過失相抵相同。綜
      合條文及前揭實務上之見解，不論適用民法第217條或民
      法第756條之6第2項之規定，均需具備兩要件，一為被害
      人有過失，二者其過失為損害之共同原因，及其過失與損
      害間具有相當因果關係存在，兩要件皆具方有前揭法條之
      適用，否則該條將成為不法行為人之濫行主張之工具，並
      平白使被告丁○○獲得不法利益，此絕非立法之目的所在
      。為此被告自應舉具證明，前揭二要件，即原告對於被告
      丁○○之選任監督有過失，且該過失為造成損害之共同原
      因，即與損害間具有相當因果關係存在。被告丁○○基於
      不法所有之意圖侵占原告公司款項，自屬故意侵權行為無
      疑，且原告公司受損害即為其不法侵占之結果，即或原告
      公司選任監督員工有疏失，在一般之情況也未必會發生員
      工侵占之結果，因此原告公司之選任監督實與原告侵占所
      發生之損害，不具有相當因果關係存在，即難認其為損害
      發生之共同原因，既非損害之共同原因，自無前揭法條之
      適用，被告持之抗辯，顯不可採。
    5.再查，被告丁○○於原告公司係擔任會計主管，其負責傳
      票之填寫與資金的調度，連蔡惠陽均受其指揮監督，連公
      司之存款簿均由其保管，而公司帳務傳票及存款單雖須經
      過董事長核章，但被告丁○○竟利用公司甲存帳戶與銀行
      簽有透支戶之約定，即甲存金額不足時，銀行於一定之額
      度內會讓支票兌現之設計，在於公司須存入甲存以支應票
      款兌現時，製作不實之帳冊及傳票，使公司傳票中見到由
      提領單所提領之金額，與入甲存帳之傳票金額相符，而實
      際存入甲存帳戶內之款項與其所製作之公司傳票不符，而
      存簿明細亦由其核對之情況下，以欺上瞞下，達到其侵占
      之目的，因被告丁○○為財務主管，加上其利用甲存透支
      之功能，以掩人耳目，實非公司容易察覺。
四、被告戊○○未於言詞辯論期日到場，亦未提出書狀，作何聲
    明或陳述。
五、被告丁○○於本院最後言詞辯論期日未到場，據其先前於本
    院審理之陳述稱其就侵占476萬7,632元款項之事實不爭執，
    惟辯稱本件侵占與保證人即被告甲○○、戊○○無關，且邀
    其擔任保證人時告訴他們不用負擔什麼責任，公司只是讓其
    將保證書帶回去給他們寫等語。
六、被告黃黌霖則以下列言詞置辯，並聲明：駁回原告之訴，以
    及願供擔保免為假執行。
（一）本件人事保證契約屬定型化契約約款，未予等充分審閱期
      間，在經濟實力上復無從與被上訴人協議內容，原告係猝
      然要求被告黃黌霖簽訂，被告黃黌霖雖有異議，但礙於工
      作機會及經濟實力上的差距而現實上幾無可能拒絕或反對
      。又被告黃黌霖未於該契約中獲得任何對價或利益，較諸
      原告僅付出些微薪資即交由被告丁○○即被保證人獨力負
      責會計工作，並使被告黃黌霖在不知情狀況下承受如此高
      度的風險，更要求放棄保證人拋棄民法第二十四節各條規
      定關於保證人所有之一切抗辯權、催告權或先訴及檢索之
      抗辯權，顯然有違誠實信用原則及公序良俗，依民法第
      148條第2項及同法第72條之規定，自應認無效。另一方面
      ，人事保證契約具有高度信賴性，保證人於締約前亦應適
      度考量受僱人本身信用、資力，乃至於保證人財力狀況，
      以免僱用人事後求償無門，換言之，原告既有適度考量，
      則不應由被告黃黌霖負擔全部賠償責任。
（二）按民法第756條之2第1項規定以受僱人不能依他項方法受
      損害之填補時，人事保證之保證人始負其責任，人事保證
      之保證責任在本質上具有較強之補充性，其理由在於人事
      保證之經濟功能係分擔企業經營中受僱人提供勞務之風險
      ，不同於一般保證通常在於擔保債務人對於債權人之清償
      風險，且人事保證之保證人通常係因與主債務人具有一定
      之私誼，故而為其保證，往往不熟悉受僱人於債權人職務
      場所服勞務時，是否有為不法行為之可能，因此在立法政
      策上自應考量是否有其他較佳之風險分擔途徑，是以本案
      原告依人事保證條約向被告主張權利時，應先證明其已依
      其他方法主張權利，始得向保證人請求，惟原告迄今均未
      舉證已依其他方法主張權利。再進言者，解釋上應認僱用
      人不得排除保證人之先訴抗辯權，其排除先訴抗辯權之約
      定，應認違反人事保證之性質，其約定無效，僱用人仍須
      證明其已依其他方法行使權利仍無法受賠償時，始得對被
      告主張權利。
（三）依民法第756條之2第2項規定，被告縱使須負保證責任，
      所應賠償原告金額，以被保證人何祐懷當年可得報酬之總
      額為限：
   1、按「承銷保證契約記載：『玆擔保某甲在臺灣省某市果菜
      批發市場經營果菜承銷業務………如有虧欠貨款……等情
      事，保證人願負法律上一切責任』等語，其性質非屬一般
      債務保證，而為人事保證，與民法第七百五十五條所謂就
      定有期限之債務為保證之情形迥不相同」，最高法院51年
      台上字第1854號判例參照，足見一般制式的人事保證契約
      對於保證人之責任均使用「完全」或「一切」的文字，惟
      在88年4月21日民法債編增設第24節之1「人事保證」後，
      民法第756條之2第2項既已特別規定「保證人依前項（民
      法第756條之2第1項）規定負賠償責任時，除法律另有規
      定或契約另有訂定外，其賠償金額以賠償事故發生時，受
      僱人當年可得報酬之總額為限」，故對於保證人所需負擔
      的賠償金額，應更嚴謹地解釋，人事保證契約中如僅以「
      完全」或「一切」、「立即」等文字形容保證人之責任，
      而未明文約定排除民法第756條之2第2項之適用者，不應
      視為「契約另有訂定」。
    2.更何況，民法債編施行法第35條亦規定：新增第24節之1
      之規定，除「第756條之2第2項」外，於民法債編修正施
      行前成立之人事保證，亦適用之，換言之，「第756條之2
      第2項」之規定僅適用於民法債編修正施行後所成立之人
      事保證契約，因此，民法債編修正施行後始成立之人事保
      證契約，必須在契約中另有明文訂定，始得排除民法第
      756條之2第2項之適用，否則僅以保證人負「完全」責任
      ，認定保證人的賠償金額不受限制，即與立法本意有違。
    3.民法債編的條文中有「契約另有訂定」的條文很多，部份
      條文並規定「另有習慣」亦得以排除原條文之適用，諸如
      ：民法第369條：買賣標的物與其價金之交付，除法律另
      有規定或契約另有訂定或「另有習慣」外，應同時為之。
      ……。據上規定，契約當事人縱使於契約中無明文約定，
      只要當事人一方能舉證「另有習慣」，尚可排除原條文之
      適用，惟查民法第756條之2第2項條文並無「另有習慣」
      之規定，立法當時立法者即刻意規定必須在人事保證契約
      中另有明文訂定，保證人所需負擔的賠償金額始無限制，
      而不能僅以另有習慣來論定。查被告所簽訂之保證書，係
      原告提供的制式保證書，該紙保證書之內容並未就保證人
      的賠償金額有特別約定，故本件被告縱使須負保證責任，
      所應賠償原告金額，亦以被保證人丁○○當年可得報酬之
      總額為限。
（四）查原告對於其受僱人丁○○之監督，顯有重大疏懈情事，
      依據民法第756條之6第2項規定：「僱用人對受僱人之選
      任或監督有疏懈者，法院得減輕保證人之賠償金額或免除
      之」，原告本身對於其受僱人丁○○之選任、監督確有重
      大疏懈，請減輕或免除被告黃黌霖之賠償金額。茲說明如
      下：被告丁○○侵占次數總計高達25次，次數相當頻繁侵
      占金額龐大，且原告公司備有出納、會計、出納主管，甚
      至依公司法規定，經理、董事長負有審查會計資料之義務
      ，原告竟然任由被告丁○○一人偷天換日，若非原告之放
      任行為，實疏難想像具高度組織之公司會任由乙名會計移
      花接木，予取予求。且侵占手法如出一轍：被告丁○○係
      將不實數額填載於商業會計憑證之現金支出傳票，並將之
      列入原告銀行帳戶入帳，實際未存入相當金額，原告竟由
      一人處理傳票填載及存款，一年來完全未發覺，完全無管
      理、監督可言。另外被告丁○○偽造證據甚為明顯極易察
      覺，每次均有「傳票、取款憑條、銀行匯款申請書代收入
      傳票、轉帳收入傳票、銀行存摺影本、帳戶明細、現金收
      支日報表、支票存款送款簿、支出證明單」等眾多證據足
      資查覺，原告竟於被告丁○○離職後才發現，足見管理嚴
      重失當。原告如果在89年2月結帳查悉被告丁○○侵占公
      款情事，僅足以發生15萬元損失，89年2月有足夠之時間
      及充分證據 (即傳票、支出證明單、現金日報表、支票存
      款送款簿、甲存帳戶明細表、轉帳收入傳票、取款憑條)
      去發覺問題並將之解決，原告嚴重疏失而不為，才會造成
      87年3月起至90年2月之數百萬元損失，是以被告之責任僅
      及於丁○○之第一次侵占行為，其餘保證責任請准以免除
      。
（五）原告主張被告丁○○係利用財務主管身份，遂行侵占目的
      等語，主張並無過失等語。惟查，原告在製作支出證明單
      、現金日報表、支票存款送款簿、送款單等未審查，去銀
      行辦完手續後未再查對存摺，已有明顯、重大過失。至於
      原告自承被告丁○○負責傳票之填寫與資金的調度，證人
      蔡惠陽均受其指揮監督，公司之存款簿均由其保管等語。
      然會計帳冊本應主管、負責人簽章及保管，以收制衡之效
      。由原告上開陳述，已足見確實未落實管理、監督之責，
      原告甚至自承未審查甲存存款數額，嚴重疏漏支出、收入
      金額，以致被告得以偷天換地。按公司資金進出，原告絕
      不能委為不知，原告亦不能僅以被告丁○○係會計主管即
      推諉責任。原告亦自承董事長會在帳務傳票及存款單上核
      章，此時即有監督之可能，但原告本可利用核章時，發現
      甲存及支出金額之不一致，竟只是「董事長先蓋好」，監
      督功能喪失殆盡，是原告自已未盡任何監督，才使被告丁○○有可趁之機。
（六）公司法第20條「公司每屆會計年度終了，應將營業報告書
      、財務報表及盈餘分派或虧損撥補之議案，提請股東同意
      或股東常會承認。」第228條每會計年度終了，董事會應
      編造左列表冊，於股東常會開會三十日前交監察人查核：
      一　營業報告書。二　財務報表。三　盈餘分派或虧損撥
      補之議案。」故原告既然必須制作上開報表，自然按年應
      審查公司帳戶財務狀況，卻未能發現鉅額虧空，顯有過失
      。
（七）原告又稱被告丁○○係利用銀行甲存透支，侵占公司款項
      等語。但銀行甲存透支功能容易造成侵占事實，已係社會
      一般現象，原告亦在書狀中陳述該制度漏洞，卻交由被告
      丁○○一手處理 (假設若依原告所述事實)，豈非更見原
      告管理、監督之疏失! 即便認係利用甲存利支功能侵占 (
      假設)，係透過所謂銀行透支（Bank Overdrafts），係指
      公司與銀行間訂有信用額度，當存款不足時，由銀行代墊
      。使公司帳上的銀行存款帳戶發生貸方餘額。此時會有借
      貸利息，銀行自會通知原告。抑且，銀行針對甲存存戶均
      會定期寄甲存存戶之對帳單，且原告可持甲存存戶之存摺
      到銀行刷存簿，即可發現存款之數額，但原告竟長達2年
      期間未發現短少，誠難謂無過失。
（八）綜上，原告利用被告冠蓁從事勞動賺取利益，原告每日均
      得管理被告丁○○，及公司一切財務行為，反觀被告甲○○均無法知悉被告丁○○在公司之行為舉止，以89 年2月
      間即有證據可見端倪，一般善良管理人能發現，然原告竟
      未發現，原告自不能將所有責任完全推由被告甲○○負擔
      ，是以本件應以民法第756條之6，以被告丁○○工作一年
      所得或89年2月之15萬2,000元作為賠償上限。
七、兩造不爭執事項：
（一）被告丁○○自88年8月16日起至90年3月24日止在原告公司
      擔任會計，負責公司面管理、資金調度工作。
（二）本院刑事判決被告丁○○侵占原告之公司款項，判處有期
      徒刑1年10月確定。
（三）被告甲○○、戊○○為被告丁○○從事上開會計職務之人
      事保證人。
（四）原告公司在被告丁○○離職後（即90年3月24日）經台灣
      曾田香料股份有限公司向原告催應付貨款後經原告查核被
      告丁○○經手帳目後至此才發現帳目不清。
八、本件爭執事項：(1)被告丁○○有無侵占原告公司之款項金額
    是否達476萬7,632元。(2)系爭人事保證契約書是否違反誠信
    、公平原則？是否因民法第71、72條及消費者保護法相關規
    定而無效？(3)被告甲○○、戊○○拋棄先訴抗辯權是否無效
    ？(4)本件是否適用民法人事保證相關規定？是否有民法第75
    6條之2以受僱人當年可得報酬之總額為賠償上限？(5)本件是
    否有民法第756條之6得減輕保證人責任之情形。茲分述本院
    意見如次：
（一）被告丁○○侵占原告公司款項共計金額為476萬7,632元：
      被告丁○○侵占原告公司款項達25次，共計金額為476萬
      7,632元，除有傳票及交易明細表等單據可資證明外（見
      本院卷第125至182頁），被告丁○○於本院96年4月30 日
      言詞辯論期日稱問：「（就刑事判決妳侵占25筆款項金額
      共計476萬7,632元，你在刑案已認罪，在本案有何意見？
      ）（提示刑事筆錄告以要旨）沒有意見。」、「（金額對
      否？）對。」（見本院卷第232頁），故本件原告主張被
      告丁○○侵占其公司款項金額達476萬7,632元，堪信真實
      。
（二）系爭人事保證契約書是否無效：
    1.按「依照當事人一方預定用於同類契約之條款而訂定之契
      約，為加重他方當事人責任之約定，按其情形顯失公平者
      ，該部分約定無效」，固為民法第247條之1第2款所明定
      。民法債編增訂該條規定之立法理由，乃鑑於我國國情及
      工商發展之現況，經濟上強者所預定之契約條款，他方每
      無磋商變更之餘地，為使社會大眾普遍知法、守法、防止
      契約自由之濫用及維護交易之公平，而列舉四款有關他方
      當事人利害之約定，而為原則上之規定，明定「附合契約
      」之意義，及各款約定按其情形顯失公平時，其約定為無
      效。是該條第二款所謂「加重他方當事人之責任」，應係
      指一方預定之契約條款，為他方所不及知或無磋商變更之
      餘地而言，而所稱「其情形顯失公平者」，則係指依契約
      本質所生之主要權利義務，或按法律規定加以綜合判斷有
      顯失公平之情形而言。」，最高法院91年度台上字第2336
      號著有裁判可稽。
    2.經查系爭人事保證契約書之契約僅十條，約款內容並非甚
      多，且排版寬疏適中，表達方式，尚非艱澀難懂，以被告
      甲○○、戊○○之教育程度及職業地位，被告甲○○、戊○○應能充分理解該保證書之權利義務及效果，據以決定
      是否擔任被告丁○○之人事保證人，即無所謂一方預定之
      契約條款，為他方所不及知之可言。
    3.系爭保證書並未強制規定保證人之適格對象，亦即未如銀
      行之短期信用貸款或房屋貸款般，須以配偶為連帶保證人
      ，則被告甲○○、戊○○是否擔任被告丁○○人事保證人
      ，儘可自由決定，並無所謂因受限於保證人資格之問題而
      不得不簽署。換言之，本件被告甲○○、戊○○顯有磋商
      決定是否成為保證人之自由。
    4.系爭保證書係由被告丁○○帶回交給被告甲○○、戊○○
      簽署（見本院卷第232頁），則被告甲○○、戊○○被上
      訴人顯然可從容審閱，並作決定，亦不生因時間倉促而不
      及知或無磋商變更之機會問題。
    5.另系爭保證書之約定並未使原告因此獲取利益，而僅係填
      補原告因被保證人侵權行為所受之損害而已，更無所謂就
      契約本質所生之權利義務有失公平之情況。更何況被告甲○○、戊○○於簽署系爭保證書時，並未向原告反應系爭
      保證書之約定不公平，亦無要求磋商變更遭拒絕之情事。
    6.綜上，被告甲○○、戊○○並非系爭保證書所強制約定之
      保證人，本身有權決定是否簽署該保證書；且以保證書之
      約款內容、用字遣詞、審閱時間等言之，被告甲○○、戊○○亦能充分明白其法律效果及據以作決定；況且被告甲○○、戊○○從未有異議、更未要求磋商變更，是被告甲○○主張系爭保證書違反誠信、公平原則及違反民法第71
      、72條及消費者保護法相關規定無效云云並不足採。
（三）被告甲○○、戊○○是否應負連帶賠償責任？
      按「人事保證之保證人，以僱用人不能依他項方法受賠償
      者為限，負其責任。」「本節所規定保證人之權利，除法
      律另有規定外，不得預先拋棄。」民法第756條之2第1項
      、第739條之1固有明文規定，且依同法第756條之9規定，
      上開第739之1規定，為人事保證所準用。又同法施行法第
      33條規定，修正之民法第739條之1之規定，於民法債編修
      正施行前成立之保證，亦適用之。蓋人事保證為無償之單
      務契約，對保證人至為不利，故如僱用人能依他項方法獲
      得賠償者，自宜要求僱用人先依各該方法求償，其有不能
      受償或不足受償時，始令保證人負其責任，俾減輕保證人
      之責任。惟按，保證債務之所謂連帶，係指保證人與主債
      務人負同一債務，對於債權人各負全部給付之責任者而言
      ，此就民法第272條第1項規定連帶債務之文義參照觀之甚
      明。故連帶保證與普通保證不同，縱使無民法第746條所
      揭之情形，亦不得主張同法第745條關於檢索抗辯之權利
      （最高法院45年台上字第1426 號判例要旨參照）。經查
      ，被告甲○○、戊○○簽具之保證書係記載：「保證人對
      於被保人之操守信用及不法行為為負完全責任，被保人如
      有虧短本公司款項，或舞弊或違反公司規定，及其他一切
      情弊，致原告受損害時，保證人依照原告開款項數目，立
      即履行賠償，不得藉口向被保人接洽或其他任何理由而冀
      延緩，並願拋棄民法第2章第24節各條規定關於保證人所
      有一切抗辯權、催告權或先訴及檢索之抗辯權」等語，即
      屬實務上所謂連帶保證責任，而非普通保證，且民法人事
      保證之規定，並未排除連帶保證之適用，本件即無所謂預
      先拋棄先訴抗辯權無效可言。況被告未主張舉證原告能依
      他項方法受償，則原告請求被告甲○○、戊○○應對被告
      丁○○之侵權行為負連帶賠償責任，即無不合。
（四）本件應否適用民法第756條之2第2項賠償金額限制之規定
      ？
      次按民法債編施行法第35條規定：「新增第二十四節之一
      之規定，除第七百五十六條之二第二項外，於民法債編修
      正施行前成立之人事保證，亦適用之」，換言之，該條就
      民法第756條之2第2項以外之人事保證條文均溯及適用，
      而依民法債編施行法第1條之規定，既該法無特別規定，
      民法第756條之2第2項即不適用於修正施行後成立之人事
      保證，合先敘明。復按「保證人依前項規定負賠償責任時
      ，除法律另有規定或契約另有訂定外，其賠償金額以賠償
      事故發生時，受僱人當年可得報酬之總額為限。」，民法
      第756之2第2項固定有明文。但依條文明定，此總額限制
      ，當事人得以契約另行約定而予以排除。而依被告甲○○
      、戊○○所簽署系爭保證書第3條之約定，被告甲○○、
      戊○○同意所負之賠償責任，以被保證人之行為所直接導
      致之損害總額為限，不受民法第756條之2之限制。據此可
      知，本件被告甲○○、戊○○之損害賠償責任已因兩造於
      契約中另有約定，自可排除賠償限額之限制。
（五）就保證人責任之減免：
      再依合作金庫商業銀行新營分行及第一商業銀行鹽水分行
      函覆本院之內容「爰依本行支存開戶作業相關規範，客戶
      開戶時可選擇對帳單來行自取貨按月寄送等方式，經查文
      示期間太子飼料股份有限公司其支存往來對帳單皆採自取
      。另有關客戶來行辦理支票之存入款，銀行備有支票存款
      送款簿及二聯式（正聯及客戶收執聯）傳票供客戶取用，
      唯客戶存入款後，其存根聯之留存與否，非銀行適宜規範
      ，覆請查照。」、「本分行於89年2月18日至90年2月19日
      止，甲存客戶於送款後皆有留存存根聯，並有『支票存款
      對帳單』之設置，另本分行客戶太子飼料股份有限公司，
      上開期間並無申請每月寄送對帳單。又對帳單係供存戶對
      帳用，客戶於開戶時或平時認為有需要時，均可申請、變
      更、終止選擇每週印、每半個月印、每月印‧‧等寄送方
      式。」（見本院卷二第397、398頁）。查被告丁○○侵占
      款項之時間跨89年2月至90年2月，被告丁○○將款項存入
      甲存帳戶後，上開銀行備有存根聯供客戶收執，且每月有
      對帳單可供索取，其間經過多次月底結帳之時間，且被告
      丁○○侵占金額高達476萬7,632元之鉅等情事觀之，原告
      公司不僅未能比對存根聯及支出傳票發現異狀，任令遭挪
      用金額累積至數百萬元，且未向銀行求證，直至90年3月
      24日被告丁○○離職後才發現款項遭挪用，其就被告丁○○之監督不能認為無疏懈，且此疏懈與遭侵占款項之擴大
      顯有相當之關連，被告甲○○主張應依民法第756條之6第
      2款之規定減免保證人之責任，即屬有據。爰審酌原告公
      司就被告丁○○工作之狀況可加以監控，原可及早防止損
      害之擴大，然竟對款項遭挪用之事渾然不覺，若非被告丁○○離職，損害將更為巨大，以及被告甲○○、戊○○係
      被告丁○○之至親，對被告丁○○之人品、個性應有深入
      了解，仍自願擔任其人事保證人等情事，認為本件令被告
      甲○○、戊○○擔負全部遭侵占款項之賠償責任，尚屬過
      苛，應由被告甲○○、戊○○就損害之二分之一負連帶賠
      償之責。
九、綜上所述，原告依侵權行為及人事保證契約，請求被告丁○○給付476萬7,632元，被告甲○○、戊○○就前開金額中23
    8萬3,816元部分與被告丁○○負連帶給付之責，及自95年12
    月13日起至清償之日止，按年息百分之5計算之法定利息部
    分，為有理由，應予准許，逾此部分之請求，為無理由，應
    予駁回。原告及被告甲○○陳明願供擔保，聲請宣告假執行
    或免為假執行，經核原告勝訴部分，合於法律規定，爰分別
    酌定相當之擔保金額宣告之；原告其餘假執行之聲請，因訴
    之駁回而失所依據，不予准許。
十、因本案事證已臻明確，兩造其餘主張陳述及所提之證據，經
    審酌均不影響本院上開論斷，毋庸再予論述，附此敘明。
十一、據上論結，原告之訴為一部有理由，一部無理由，依民事
      訴訟法第385條第1項後段、第79條、第85條第1項但書、
      第85條第2項、第390條第2項、第392條，判決如主文。
中　　華　　民　　國　　96　　年　　9 　　月　　27　　日
                  民事第一庭法官    吳芝瑛
如對本判決上訴須於判決送達後廿日內向本院提出上訴狀。
以上正本證明與原本無異。
中　　華　　民　　國　　96　　年　　9 　　月　　27　　日
                          書記官    馮澤文
